最高法院民事判決　　　　　　　　　　　　　　　八十六年度台上字第一七五二號
　　上 訴 人　乙○○
　　被上訴人　甲○○
右當事人間請求分割共有物事件，上訴人對於中華民國八十五年十月七日台灣高等法
院台中分院第二審判決（八十四年度上字第四六五號），提起上訴，本院判決如左：
    主  文
原判決廢棄，發回台灣高等法院台中分院。
    理  由
本件上訴人主張：坐落台中市○區○○段二小段二及二之一號土地上建物即建號七四
二門牌台中市市○路七十五號二樓之二房屋（七樓建物第二層）為兩造共有，應有部
分各為二分之一。雙方就該房屋並無訂定不得分割之特約，就其物之使用目的，亦無
不能分割之情形。因兩造協議分割不成等情，爰依民法第八百二十三條及第八百二十
四條第二項之規定，求為准將上開房屋予以變價分割之判決。
被上訴人則以：系爭房屋如採變價分割，對兩造均有不利。事實上該房屋面積達二百
四十三‧九八平方公尺，予以原物分割，每人均可分配三十餘坪，足供一戶生活之用
。又系爭房屋出入口、廚房及廁所固均僅有一處，但出入口可保持共有，廚廁設備可
另建造一處，兩造應可同霑利益。且原物分割後，每人分得房屋之特定位置亦不複雜
，原判決附圖甲案之分割方法為可取等語，資為抗辯。
原審將第一審就系爭房屋所為變價分割之判決廢棄，改判如依原判決附圖甲案所示之
分割方法為分割，將附圖甲案(二)(三)部分分別分歸被上訴人及上訴人取得，另附圖甲案
(一)部分由兩造按原應有部分保持共有，並由被上訴人補償上訴人新台幣（下同）二十
五萬七千四百九十九元，無非以：查系爭房屋為七層鋼筋混凝土造樓房之第二層，主
要用途為商業用，面積二百四十三‧九八平方公尺，該屋依其使用目的並無不能分割
之情事，雙方亦未訂有不分割之特約，但協議分割不成等情，為兩造所不爭，復有建
物登記簿謄本為證，上訴人據以請求為裁判分割，自無不合。次查系爭二樓建物為大
坪數房屋，如採原判決附圖甲案所示原物分割之方法分割，兩造除有一四‧四八平方
公尺之預留通道保持共有外，每人尚可分得三十六‧七坪之室內面積，各該分得部分
均面臨市府路，可供一間店面或一戶人生活之用，由兩造分別使用，不比整體利用價
值為低。又該屋之出入口及廚廁設備雖均僅有一處，但該出入口可保持共有，廚廁部
分可另建造一套，採取上開原物分割之方案為分割並無困難。況目前房價低迷，以原
物分配應較變價分割有利於兩造。故斟酌被上訴人同意按附圖甲案(二)部分為分配，上
訴人亦表明如不能變價分割，願取得甲案(三)之部分等情，並顧及上訴人分得甲案(二)部
分，水電衛浴廚房設備須重新裝設，經華聲企業發展鑑定顧問有限公司鑑定結果，認
被上訴人分得甲案(二)部分之建物價值較其應有部分多出二十五萬七千四百九十九元等
情狀，爰依原判決附圖甲案所示之方法予以分割，並按上述差額互為補償等詞，為其
判斷之基礎。
按定共有物分割之方法，固可由法院自由裁量，但亦須其方法適當，並兼顧各共有人
分得之部分能充分利用，價值不致減少者為限。本件上訴人所分得之如附圖甲案(三)部
分，並無廚廁等設備，為原審合法確定之事實。而被上訴人提出之上開甲案所示分割
方案圖下方復註明「請院方調出原設計施工之房屋及水電圖」等字樣（見原審卷五十
七頁），且依原審勘驗筆錄所載，該共有二樓房屋所僅有之一處廚廁，位於該屋之左
下角，廁所又在廚房之上方，牆壁地板更長達十九公尺，有該現場略圖可稽（同上卷
五十六頁）。究竟本件房屋之原設計圖上訴人分得之部分是否尚有吸水、排水、排糞
管等之設置﹖否則其廚廁將如何吸水、排水、排糞﹖有關管線之安裝是否尚須經其他
區分所有人之同意，如其他區分所有人不予同意時，上訴人分得之建物是否尚具有通
常使用之價值﹖此與本件分割方法是否適當所關頗切，乃原審未詳予調查審認，遽以
上開理由將原物分割與兩造，自嫌速斷。上訴論旨執以指摘原判決不當，求予廢棄，
非無理由。
據上論結，本件上訴為有理由，依民事訴訟法第四百七十七條第一項、第四百七十八
條第一項，判決如主文。
中      華      民      國    八十六    年      六      月      五      日
                              最高法院民事第五庭
                                  審判長法官  張  福  安
                                        法官  蘇  茂  秋
                                        法官  蘇  達  志
                                        法官  顏  南  全
                                        法官  葉  賽  鶯
      右正本證明與原本無異
                                              書  記  官
中      華      民      國    八十六    年      六      月     十八     日
